【裁判字號】    89,判,3133
【裁判日期】    891109
【裁判案由】    虛報進口貨物
【裁判全文】
最  高  行  政  法  院  判  決                  八十九年度判字第三一三三號
    原      告  鼎哲股份有限公司
    代  表  人  甲○○
    訴訟代理人  林穆弘  律師
    被      告  財政部基隆關稅局
    代  表  人  張朝欽
右當事人間因虛報進口貨物事件，原告不服財政部中華民國八十八年九月三日台財訴
第000000000號再訴願決定，提起行政訴訟，本院判決如左︰
    主  文
原告之訴駁回。
訴訟費用由原告負擔。
    事  實
緣原告於民國（下同）八十四年十月二日委由義發運輸報關有限公司向被告申報自香
港進口女鞋乙批（報單號碼：第ＡＷ＼八四＼五九二三＼○○五二號），原申報產地
為泰國，經被告查驗結果，來貨每一外箱印有MADE IN THAILAND字樣，貨上貼有產地
標籤 MADE IN THAILAND，惟艙單上所載B/L（提單）號碼HPKECOOINC，其中HP為大陸
黃埔港之代號，產地存疑，乃檢樣送請財政部關稅總局大陸物品鑑定委員會鑑定結果
，係大陸物品，且非屬經經濟部公告准許間接進口之大陸物品，被告認原告顯有虛報
進口貨物產地，及逃避管制之違法行為，遂依照海關緝私條例第三十七條第三項轉
據同條例第三十六條第一項之規定，科處原告貨價二倍之罰鍰計新台幣（下同）二、
四○四、○九二元。原告不服，循序提起行政爭訟。經本院以八十六年度判字第四九
九號判決，將原處分及訴願決定與再訴願決定均撤銷，命被告另為處分，後經被告重
行審定，仍認定原告有虛報進口貨物產地，及逃避管制之違法行為，再次依照海關
緝私條例第三十七條第三項轉據同條例第三十六條第一項之規定，科處原告貨價二倍
之罰鍰計二、四○四、○九二元。原告不服，聲明異議，未獲變更，提起訴願、再訴
願，遞遭決定駁回，遂提起行政訴訟。茲摘兩造訴辯意旨如次：
原告起訴意旨及補充理由略謂︰緣原告於八十四年六月十二日向香港祥龍貿易公司訂
購女鞋壹批，數量三五五二雙，訂單號碼BODY-001-5。原告在訂單條款上明確規定該
批貨品需於泰國生產製造，並經賣方祥龍貿易公司簽署同意該批貨品會按訂單條款履
行。賣方祥龍貿易公司並提供文件確認單，確認女鞋將在一九九五年九月底前以海運
自泰國曼谷運抵基隆港，以及裝船資料，發票、裝箱明細表泰國產證為證，且來貨貨
品內外箱皆有標示泰國產地”MADE IN THAILAND”字樣。原告進口泰國女鞋，竟然會
被大陸物品鑑定委員會鑑定為大陸物品。嗣基隆關稅局以五堵進字第二○號處分書
，因檢樣查核結果，科處原告貨價二倍罰鍰處分，原告不服，先後提起異議、訴願、
再訴願、行政訴訟。對此訴訟，本院八十六年度判字第四九九號判決，明白指出大陸
物品鑑定委員會之鑑定報告，其形式之真正，因其為法定鑑定單位，固毋庸置疑，惟
就其實質證據力，即實質內容，仍應提出令人信服之資料，以支持其鑑定結果，而撤
銷被告原處分。不料，被告八十五年第八五○○五○號更一處分書，以本院囑其詳查
後另為處分，而認右開違法行為仍屬明確，依然科處原告貨價二倍罰鍰。迭經異議、
訴願及再訴願均遭駁回，被迫提起本件行政訴訟，而本件再訴願、訴願決定、以及原
處分應予撤銷之最主要關鍵，厥為左列二點：（一）基隆關稅局、關稅總局，乃至財
政部顯然一開始就漏未審酌財政部自己之「進口未開放大陸物品如屬第一次且不知情
得錄案退關」函令，明顯不利於原告。（二）被告應當熟稔海運實務，明知「電報放
貨」過程中，原告手中不可能持有 B/L提單，被告竟然拿不是原告所製作之「艙單」
，其中提單號碼有大陸黃埔港代號「HP」為由，便認為原告縱非故意，亦難謂無過失
云云，原告至為不服。謹再說明如次：（一）本件不能適用「進口未開放大陸物品如
屬第一次且不知情得錄案退關」之函釋，殊欠公允。按財政部稅制委員會編印之關稅
海關緝私法令彙編明明列有「本進口未開放大陸物品如屬第一次且不知情得錄案退關
。」本院八十六年判字第二七三○號裁判亦明白指出．．．財政部八十三年二月五日
台財關字第八三一六五五八三六號函及行政院八十三年三月二十六日台八十三財字第
一○九○三號函曾有「進口人依規定申報輸入之貨品中，有未依「臺灣地區與大陸地
區人民關係條例」第三十五條規定許可輸入之大陸地區物品，如屬第一次輸入且經提
出證明為不知情者，參照大法官會議第二七五號解釋，宜准予錄案退關，並予警告」
之函示。本件原告過去似無進口大陸物品被處罰之記錄，本次進口倘無故意或過失，
何以無該函釋規定之適用，未見被告予以說明，自難昭折服，是本件原處分及一再訴
願決定俱有可議，應由本院將其一併撤銷由被告重行斟酌，另為適法之處分，以期公
允。又按之國際貿易與海運「電報放貨」之實務，原告顯無任何故意或過失，何以無
前開函釋規定之適用。（二）「電報放貨」是出口商請船公司以電報要求進口地船務
代理，在不交付提單之情形下交付貨物，準此可證原告不曾持有提單，詎知、被告竟
以艙單上所載B/L （提單）號碼HPKECOOINC，其中HP為大陸黃埔港代號，以及原始提
單經查證結果，係屬偽造，逃避管制情事，更臻明確云云，為其推論基礎，原告尤為
不服。按中華民國對外貿易發展協會所編印之「信用狀實例解析（第五篇）」一書，
在何謂「電報放貨」？明白記載「．．．所謂『電報放貨』，即出口商（託運人）在
趕時效之貨物交運後，將全套提單正本不透過銀行押匯或託放情形下，請出口地之運
送人（船）公司以電報要求進口地之船務代理，在不交付提單之情形下交付託運之貨
物。本件自發生以來，被告與關稅總局一再忽略左列要點：在當時，原告並不知是那
艘船舶要將訟爭女鞋自香港運到臺灣基隆，事後只知是由高富船務有限公司承攬運送
。而訟爭女鞋自香港運到臺灣基隆，是「電報放貨」，原告手中沒有實際運送船舶之
B/L提單。此有原告事後取得高富船務有限公司提單傳真上記載「TELEX RELEASE（即
電報放貨）」可證。而依淡江大學交通管理系兼任講師陳明和所著「海空運輸實務論
集」：「．．．在目的港領貨，只要一張提單正本即可。但若距離太近，航行時間過
短，無法及時把正本提單送抵受貨人手中，為避免延遲提貨，產生延滯費或倉租，託
運人可把全部正本提單（Full Set）在裝貨港或非目的港，背書繳回，要求船公司電
報目的港直接放貨。」。況且，原告又是委由義發報關，根本不知所謂Ｂ＼Ｌ提單號
碼是何？原告確實無從、也無能力去反應到所謂Ｂ＼Ｌ提單號碼HPKECOOINC中「HP」
會有所異常。即使是被告，其亦不過是因艙單上所載Ｂ＼Ｌ（提單）號碼ＨＰＫＥＣ
ＯＯＩＮＣ，以為其中ＨＰ為大陸黃埔港之代號，認為產地可疑，因此，被告再向萬
海航運股份有限公司去查證。但是，原告並非海關關員時時刻刻在處理成千上萬個貨
櫃、提單，「艙單」也不是原告製作，原告更未為任何報關行為，無從也能力去反應
，或是察覺到所謂艙單上之提單號碼中ＨＰ可能會有問題。何況訟爭女鞋是「ＣＹ櫃
」運送，原告在拆櫃前，根本不知櫃內貨物情形。此有前開高富船務有限公司提單傳
真記載著：「HONG KONG CY」、「KEELUNG CY」，以及「託運人自裝自計自封SHIPPE
R'S LOAD & COUNT & SEAL 」可證。而依陳敏生先生所著「海運經營」：「整櫃裝載
與卸載（Container Yard CY or Full Container Load FCL）：即將空櫃拖至貨主倉
庫，由託運人自行負責報關、裝櫃、封櫃、運送至船方之貨櫃堆積場（MY）以便裝船
，或由收貨人自行負責將到達之整櫃貨櫃拖至其自有倉庫拆櫃報關點貨．．．」。再
者，關稅總局自己也認為依國際貿易實務，買賣雙方於成交時即有明確約定，自當依
約交付云云，因此，關稅總局在賣方應當依約交付之情況下，卻又要求原告應另外主
動查明來貨實際產地，顯然在說理上，自我矛盾，逾越了一般廠商之注意義務。按關
稅總局訴願決定書明載：「．．．況依國際貿易實務，買賣雙方對成交貨物名稱、品
質、規格、數量及產地等，於成交時即有明確約定，自當依約交付．．．。」而原告
於八十四年六月十二日向香港祥龍貿易公司訂購女鞋時，確在訂單條款上明確規定該
批貨品需於泰國生產製造，並經賣方簽章同意該批貨品會按訂單條款履行。準此可見
，關稅總局一方面認為賣方當依約交付，他方面卻又要求原告應主動查明來貨實際產
地，前後矛盾，且逾越了一般廠商之注意義務。至於被告事後向萬海航運股份有限公
司、向美商美國總統輪船公司，以及駐外單位國外根查結果等等，倘若屬實，只益加
彰顯本件因是「電報放貨」，原告除慘受貨款損失外，他方面又遭海關罰鍰處罰，正
是國際貿易糾紛之最直接受害人。是以原告並非立於可得注意之狀態，而進口未開放
大陸物品如屬第一次且不知情得錄案退關，被告當初為何不如此處理，反使原告兩面
受害。（三）訴願決定書雖指出「查報運貨物進口有無虛報情事，悉以進口報單上所
申報與來貨實際情況為認定標準」，並列舉向萬海航運股份有限公司，美商美國總統
輪船公司，駐外單位國外根查結果云云，以及大陸物品鑑定委員會鑑定貨物係大陸物
品，而認原告有虛報產地，逃避管制之違法行為，但被告對於泰國產證卻始終未置一
詞，此與本院八十三年判字第二○一七號判決旨趣顯然不合：按本院八十三年判字第
二○一七號判決明白揭示：「．．．海關緝私條例第三十七條第三項所定『有虛報所
運貨物之品質情事或其他違法行為並涉及逃避管制者』（即違規行為），依前揭司法
院釋字第二七五號解釋旨趣，應以行為人具有故意、過失為責任條件。伸言之，必須
行為人明知或可得而知所進口之貨物為大陸物品而猶為不正確之報關行為，經查明進
口貨物確為大陸物品者，始足當之。．．．綜觀原判決全部理由，雖詳細說明再審原
告本件報關之進口貨物，經財政部關稅總局大陸物品鑑定委員會鑑定及複鑑定結果均
為大陸物品，惟對於再審原告之報關行為是否「有虛報所運貨物之品質或其他違法行
為並涉及逃避管制之故意、過失，則無片言論及；更無進一步認定再審原告有何違反
禁止規定或法律上作為義務之具體事實存在，作為推定過失之前提，遽而認定再審原
告有海關緝私條例第三十七條第三項之違規行為，難免有違司法院釋字第二七五號解
釋意旨，．．．」。而本件關稅總局既明白承認依國際貿易實務，買賣雙方對成交貨
物之名稱等等，於成交時即有明確約定，自當依約交付。則原告確已在訂單明確規定
女鞋需於泰國生產製造，並經賣方香港祥龍貿易公司簽章同意，按以關稅總局前揭說
法，香港祥龍貿易公司自當會依約交付原告才是。況且，本件女鞋又是「電報放貨」
，又是「ＣＹ櫃」運送，原告又未親自報關，當然不知道所謂艙單上之Ｂ＼Ｌ提單號
碼為ＨＰＫＥＣＯＯＩＮＣ，會有任何異狀。是以，大陸物品鑑定委員會雖鑑定本件
報關進口貨物為大陸物品（倘若無訛），但被告對原告有無虛報之故意、過失，以及
是否立於可得注意之狀態，則未進一步舉證，作為其推定原告涉有過失之基礎。雖然
，再訴願決定認為原告應主動查明，或於報關前申請看貨，但是，按以國際間貿易，
就買賣標的物既已約定，即信賴對方必依約履行之情形，以及原告所處實況，如電報
放貨、ＣＹ櫃運送，且非原告自己親自報關等等，能否謂原告猶未盡防止賣方運交大
陸製品之義務，實非無疑。所以，再訴願決定前開要求，顯已逾越一般廠商於國際貿
易中通常所應為之注意義務。原處分及訴願、再訴願決定，率而認為原告有違規行為
，顯違司法院釋字第二七五號解釋，顯不足取。另外原告既不知所進口女鞋係否大陸
物品，而被告竟未依行政院及財政部函釋：「進口未開放大陸物品如屬第一次且不知
情得錄案退關」之規定辦理，顯然是消極的適用法規錯誤，並有違背平等原則之情形
，本件原告過去從無進口大陸物品被處罰記錄，何以本案無錄案退關規定之適用，被
告當時顯然漏未斟酌上揭行政院及財政部之重要函令，又未依法律為防止或減少不利
原告之行為，顯然違反平等及禁止恣意原則，原處分應予撤銷。再依國際貿易，原告
既就買賣標的物已與國外賣方約妥女鞋需於泰國生產製造，即信賴對方必依約履行，
且參諸原告所處實況，何如系爭女鞋是電報放貨、ＣＹ櫃運送，以及並非原告自己親
自報關等等，能否謂原告猶未盡防止賣方運交大陸製品之義務，實非無疑。所以，被
告答辯狀第四頁第二行其所謂，自無訴訟理由所稱「如屬第一次且不知情者宜准予錄
案退關，並予警告」規定之適用云云，顯不足採。綜上所述，本件原告並無虛報，逃
避管制之故意或過失，原告相信供貨之港商祥龍貿易公司，不料，竟被視同違反禁止
規定或法律上作為義務，而被科以罰鍰。為此、狀請將再訴願決定、訴願決定以及原
處分撤銷等語。
被告答辯意旨略謂︰(一)按報運貨物進口而有虛報所運貨物之名稱、數量或其他違法行
為並涉及逃避管制者，處貨價一倍至三倍之罰鍰並沒入其貨物，為海關緝私條例第三
十七條第三項及同條例第三十六條第一、三項所明定。本案來貨原申報生產國別為泰
國，經被告查檢結果，疑似大陸物品，乃即檢樣及有關文件資料報請財政部關稅總局
大陸物品鑑定委員會鑑定結果「係大陸物品」，且核非屬准許間接輸入之大陸物品，
則原告顯有虛報貨物產地，逃避管制之違法情事，因來貨前己據原告申請押放在案，
被告乃依前開法條規定，處貨價二倍之罰鍰計新臺幣二、四○四、○九二元，於法並
無不合。(二)原告訴訟理由二稱：「．．．2.本院八十六年判字第二七三○號裁判．．
．有『進口人依規定申報輸入之貨品中，有未依『臺灣地區與大陸地區人民關係條例
」第三十五條規定許可輸入之大陸地區物品，如屬第一次輸入且經提出證明為不知情
者，參照大法官會議二七五號解釋，宜准予錄案退關，並予警告』之函示。本件原告
過去似無進口大陸物品被處罰之記錄，本次進口倘無故意或過失，何以無該函釋規定
之適用，．．．3.按之國際貿易與海運『電報放貨』之實務，原告顯無任何故意或過
失，何以無前開函釋規定之適用。．．．訟爭女鞋自香港運到臺灣基隆，是『電報放
貨』，原告手中沒有實際運送船舶之Ｂ＼Ｌ提單，．．．況且，原告又是委由義發報
關，根本不知所謂Ｂ＼Ｌ提單號碼是何？原告確實無從、也無能力去反應到所謂Ｂ＼
Ｌ提單號碼ＨＰＫＥＣＯＯＩＮＣ中「ＨＰ」會有所異常。．．．何況訟爭女鞋是『
ＣＹ櫃』運送，原告在拆櫃前，根本不知櫃內貨物情形。．．．再者．．．又要求原
告應另外主動查明來貨實際產地，顯然逾越了一般廠商之注意義務。．．．原告於八
十四年六月十二日向香港祥龍貿易公司訂購女鞋時，確在訂單條款上明確規定該批貨
品需於泰國生產製造，並經賣方簽章同意該批貨品會按訂單條款履行。．．．」等節
，經核本案原申報產地為泰國，但賣方廠商及啟運口岸皆為香港，並非逕自泰國啟運
，按香港為一國際港口，與大陸毗鄰，來自大陸之產品輸出甚多，原告以貿易為常業
，當知之甚詳。況其於訂購單上特別明定「泰國產製」，即其於整體交易過程，係立
於可得注意之狀態，自應較通常更慎密為之，主動查明來貨實際產地，以防止進口管
制之大陸物品情事發生，而盡其誠實申報之義務。況涉案貨物係由大陸黃埔出口，再
由香港轉運到基隆，惟原告竟怠忽一切防免措施，致涉有虛報產地，逃避管制之違法
行為，其注意之義務已屬未盡，實非可執以文件註明及以未為任何報關行為，無從也
無能力去反應，或是察覺到所謂艙單上之提單號碼中ＨＰ可能會有問題，而解免應負
之注意義務，故原告縱非故意，亦難謂無過失，參照司法院大法官會議釋字第二七五
號解釋意旨，即應予以論處，自無訴訟理由所稱「如屬第一次且不知情者宜准予錄案
退關，並予警告」規定之適用。(三)而原告訴訟理由三稱：「．．．被告對於泰國產證
卻始終未置一詞」，此與本院八十三年判字第二○一七號判決旨趣顯然不合．．．海
關緝私條例第三十七條第三項所定『有虛報所運貨物之品質情事或其他違法行為並涉
及逃避管制者』，依前揭司法院釋字第二七五號解釋旨趣，應以行為人具有故意、過
失為責任條件。申言之，必須行為人明知或可得而知所進口之貨物為大陸物品而猶不
正確之報關行為，經查明進口貨物確為大陸物品者，始足當之。」等節，按報運貨物
進口有無虛報情事，悉以進口報單上所申報與來貨實際情況為認定標準，本案原申報
產地為泰國，惟艙單上所載 B/L（提單）號碼HPKECXXX，其中HP經向萬海航運股份有
限公司查證結果係表示收貨地為大陸黃埔；另就「本案貨品自曼谷到香港提單是否屬
實」乙節，兩度函詢美商美國總統輪船公司，該公司均函復稱該提單非該公司所簽；
另經駐外單位國外調查結果，來貨製造工序（貼合式結構連合鞋面與鞋底）與泰國製
造工廠之加工工序（縫製鞋底）不符，本部關稅總局大陸物品鑑定委員會參據各有關
事證及歷經六次會議審議結果鑑定本案貨物，係「大陸物品」，則原告有虛報產地，
逃避管制之違法行為，至為明確，訴訟理由所訴，顯係不諳法令所致。況原告未盡其
查明產地之注意義務已如前述，揆諸司法院大法官會議釋字第二七五號解釋意旨，自
應予以議處。是訴訟理由訴稱各節，核無足採。綜上論述，原處分及維持原處分之決
定，認事用法，洵無不合，原告之訴，顯無理由，請駁回原告之訴等語。
    理  由
按「報運貨物進口而有左列情事之一者，得視情節輕重，處以所漏進口稅額二倍至五
倍之罰鍰，或沒入或併沒入其貨物：一、虛報所運貨物之名稱、數量或重量。」、「
有前二項情事之一而涉及逃避管制者，依前條第一項及第三項論處。」及「私運貨物
進口．．．者，處貨價一倍至三倍之罰鍰」分別為海關緝私條例第三十七條第一項第
一款、第三項及第三十六條第一項所明定。本件原告於八十四年十月二日委由義發運
輸報關有限公司向被告申報自香港進口女鞋一批（報單號碼：第ＡＷ＼八四＼五九二
三＼○○五二號 ），原申報產地為泰國，經被告查驗結果，來貨每一外箱印有 MADE
IN THAILAND字樣，貨上貼有產地標籤MADE IN THAILAND，但艙單上所載B/L（提單）
號碼HPKECOOINC，其中HP為大陸黃埔港之代號，產地存疑，乃檢樣送請財政部關稅總
局大陸物品鑑定委員會鑑定結果，係大陸物品，且非屬經經濟部公告准許間接進口之
大陸物品，此有卷附之進口報單、發票、財政部基隆關稅局發現有大陸標誌或疑似大
陸物品通報單、緝私報告表及財政部關稅總局八十四年十一月十六日台總局鑑字第八
四一○八九三○號函為憑。且被告還曾就「本案貨品自曼谷到香港提單是否屬實」一
節，二度函詢美商美國總統輪船公司，該公司均函復稱非該公司所簽發，另經駐外單
位國外調查結果，來貨製造工序與泰國製造工廠之加工工序不符，則財政部關稅總局
大陸物品鑑定委員會參考以上各項客觀證據，因而認定本案貨物為大陸物品，自屬有
據。而原告在進口時，卻申報生產國為泰國，客觀上顯有虛報進口貨物名稱、逃避管
制之外觀事實存在。被告乃依海關緝私條例第三十七條第三項轉據同條例第三十六條
第一項或第三十七條第一項之規定處罰就涉案貨價二倍之罰鍰二、四○四、○九二元
，自屬有據。原告雖訴稱：其向香港祥龍貿易公司進口本案之女鞋一批，在契約中明
定生產國必須是泰國，賣方也同意依約履行，原告乃信任賣方之履約誠意，賣方事後
違約非原告所能預料，又因為本件是採「電報放貨」之方式，其在事前沒有看到提單
，故不知提單號碼有代表大陸黃埔港「ＨＰ」字樣，而且就算其看到提單上之「ＨＰ
」字樣，也未必知道該「ＨＰ」字樣代表大陸黃埔港。另外其是委請義發報關行報關
，故開櫃驗貨時根本不在場，也沒有看到倉單，更不知倉單上所記載之提單號碼。另
外訟爭女鞋是以「ＣＹ櫃」運送，原告在拆櫃前，根本不知櫃內貨物之情形，故其在
全案中可以說是完全沒有故意及過失可言，依司法院釋字第二七五號之解釋意旨不應
負擔本件之行政罰。又其過去從未有進口大陸物品被罰之記錄，本件乃是第一次誤犯
法令，且事前完全不知情，應該可以適用行政院八十三年三月二十六日台財字第一○
九○三號函釋之意旨：「進口未開放大陸物品如屬第一次且不知情得錄案退關」而免
罰云云。然查：依司法院釋字第二七五號解釋意旨，人民違反法律上義務而應受行政
罰之行為，固以出於故意或過失為其責任條件。但應受行政罰之行為，僅須違反禁止
規定或作為義務，而不以發生損害或危險為其要件者，推定為有過失，於行為人不能
舉證證明自己無過失時，即應受處罰。而進口商申報貨物進口，依關稅法規定，應提
出進口報單，並應據實記載所運貨物之名稱、數量、重量、價值、規格、品質等。如
有違反而有虛報情事，即應依海關緝私條例第三十七條第一項規定處罰。原告為系爭
申報貨物之提單持有人，亦即納稅義務人，以其名義報運貨物，即有真實申報之義務
，而在客觀上其未依規定申報，則依上開司法院解釋意旨，推定其有過失，原告如欲
主張免責，應自負舉證責任。而前開行政院八十三年三月二十六日台財字第一０九０
三號函釋意旨所指「不知情而第一次進口未開放大陸物品」得免罰之情形，其適用前
提亦須以行為人無過失為前提，所以函示中特別指明「行為人必須是第一次進口未開
放之大陸物品而不知情」用以彰顯行為人主觀上不具注意義務違反性之特質。因此原
告如欲適用行政院函釋意旨而免罰，首須證明自己無過失，方屬有據。而本案中原告
對過失責任之有無，其所一再爭執者，不外是：一、本案貨物之交運是採國際貿易中
之「電報放貨」方式，所以其事先沒有看到託運提單，更不可能拿到運送人持有之艙
單，所以也不會知道託運提單號碼上有大陸黃埔港之代號「ＨＰ」。二、原告是請報
關行提貨，能會同被告所屬海關人員看到艙單者，也是報關行人員，原告事前不可能
知情。三、又本案貨物之託運流程是採「ＣＹ櫃」之方式為之，也就是將空櫃拖至貨
主倉庫，而託運人自行負責報關、裝櫃、封櫃、運送到船方之貨櫃堆積場以便裝船，
整個過程，身為買受人之原告從未目睹其事，又如何能知悉出賣人違約之事實﹖基於
以上三點可以認定，原告對本案毫無過失，而應歸責於在香港之本案貨物出賣人違約
所致云云。然查：一、本案之交易方式即使是採用國際貿易中之「電報放貨」方式，
以致原告在請報關行報關提貨時，並未持有在法律上向運送人請求交付貨物所須之提
單正本，但其委請報關行取貨時，必然收到出賣人所指示，貨物已運抵基隆港之訊息
。且以今日電傳視訊如此發達之時代，出賣人就算把提單正本直接交給運送之船公司
，也應該很容易以傳真之方式，先將提單影本傳真給原告，不然原告如何確認貨物已
裝船啟運而願意支付價款，事實上原告也提出提單之傳真本做為本案之證據，雖其謂
：「是八十四年十月二日事發後才取得」云云，但這樣的主張有違國際貿易慣例，又
未舉證以實其說，顯屬不足採信。是以原告訴稱：「因為本件交易貨物之交付是採電
報放貨方式，所以其事先沒有看到託運提單，不知託運提單號碼上有大陸黃埔港之代
號ＨＰ」云云，亦不足採信。二、原告會請報關行為其代辦通關提貨手續，一定是早
已知道貨物已運抵基隆港，等待提貨，如前所述，有關進口貨品之相關資料（如船期
、貨櫃號碼等）原告必然已自出賣人處得知，其有極高之可能性，知悉貨品來源。三
、且最重要者，本案原告是與香港商簽訂買賣契約，所買之貨物卻是泰國生產之女鞋
，而香港離大陸極近，有關香港出口之貨品，絕大部分來自中國大陸，已為眾所週知
之事，原告不直接到產地接洽，反而轉向香港商購買泰國之女鞋，已違常情。況香港
商不在泰國將貨品直接運至台灣，而將貨品運至香港再轉口來台，將增加其運送成本
，更違常理。何況，即使是採轉口貿易之方式（即運至第三地，再載運來台），但也
必然是以一個或同一批貨櫃裝運，不可能在第三地再變換貨櫃（因為這樣成本太高）
，然而原告卻自承託運流程是採「ＣＹ櫃」之方式為之，且裝櫃地，依託運提單所載
，在香港，難道本案買受人是將貨品自泰國買入運至香港拆櫃下貨，再重新裝櫃運至
台灣不成﹖換言之，當原告看到提單「ＨＯＮＧ ＫＯＮＧ ＣＹ」之記載時，就應該
對貨品來源為中國大陸一事產生合理之懷疑，其應注意而不注意，難謂無過失。四、
此外若原告真是不知情之受害人理應向香港之出賣人主張相關權利，但卷內並無此部
分資料可為佐證。從而原告所訴各節均不足以推翻本案中其因違反申報義務而生之過
失責任，故無從解免其應負擔之行政罰。則被告依法核算貨價，而課予原告二倍之罰
鍰，即無不合。本件原處分揆諸首揭規定及說明，洵無違誤，一再訴願決定遞予維持
，俱無不合，原告起訴意旨，難謂為有理由，應予駁回。
據上論結，本件原告之訴為無理由，爰依行政訴訟法施行法第二條、行政訴訟法第九
十八條第三項前段，判決如主文。
中    華    民    國     八十九      年     十一     月       九        日
                    最 高 行 政 法 院  第 二 庭
                                審 判 長 法  官      陳  石  獅
                                         法  官      吳  錦  龍
                                         法  官      彭  鳳  至
                                         法  官      高  啟  燦
                                         法  官      黃  合  文
右  正  本  證  明  與  原  本  無  異
                                         法院書記官  陳  佩  玲
中    華    民    國     八十九      年     十一     月      十四       日


司法院資訊處製作；財團法人民間司法改革基金會備份。
